【裁判字號】    95,台上,526
【裁判日期】    950126
【裁判案由】    妨害自由
【裁判全文】
最高法院刑事判決              九十五年度台上字第五二六號
    上  訴  人  甲○○
                        1段5.
    選任辯護人  鍾治漢律師
上列上訴人因妨害自由案件，不服台灣高等法院高雄分院中華民
國九十二年四月三十日第二審判決（九十二年度上訴字第五一二
號，起訴案號：台灣屏東地方法院檢察署九十一年度偵字第一三
六０號），提起上訴，本院判決如下：
    主  文
原判決關於甲○○部分撤銷，發回台灣高等法院高雄分院。
    理  由
本件原判決認定上訴人甲○○為國威徵信事業企業社（下稱國威
企業）負責人，因受潘威翰（業經第一審判決無罪確定）委託，
代為向孫俊催討積欠之工程款新台幣（下同）十一萬元，詎上訴
人為達討債之目的，竟基於妨害自由之概括犯意，連續於下列時
、地，以後述之非法方法，剝奪孫俊之行動自由：（一）民國九
十年九月二十五日十六時許，上訴人在屏東縣內埔鄉水門村舊水
門大橋處，見孫俊騎機車途經該處，為使孫俊儘速還債，竟基於
傷害之犯意，持棒球棒毆打孫俊，致孫俊人車倒地，並受有左腰
部瘀血挫傷、左大腿挫傷瘀傷等傷害，迨孫俊棄車逃跑，上訴人
即騎乘孫俊棄置之機車追趕，至鍾永芳設於屏東縣內埔鄉○○村
○○路三六五號麵攤兼營鐘錶店前，上訴人追上孫俊，即從鐘錶
店內拿出一把鐵椅，喝令孫俊坐於椅上不准離去，剝奪孫俊行動
自由達十餘分鐘，以此方式欲逼迫孫俊還債。（二）九十年九月
二十九日十九時三十分許，上訴人與國威企業員工李榮吉（經第
一審判處有期徒刑三月，原審駁回上訴，未上訴而告確定），共
同基於妨害自由之概括犯意聯絡，在屏東縣內埔鄉○○村○○路
四三號孫俊住處，由李榮吉在門口阻礙孫俊離去，剝奪孫俊之行
動自由，上訴人即拿出日期為九十年九月二十五日之讓渡證書，
強行要求孫俊將上開住處之房地所有權讓與上訴人，孫俊前因被
毆，心生畏懼，遂於該讓渡書上簽名及捺手印。（三）九十年十
月八日（起訴書誤載為九日）十時十分許，上訴人為確保債權，
復與李榮吉共同承前妨害自由之概括犯意，前往屏東市○○路二
七０號之行政院衛生署屏東醫院（下稱屏東醫院），明知當時住
院之孫俊已遭醫院發出病危通知無法出院，仍由李榮吉及上訴人
分別駕駛汽車強載孫俊，前往台灣屏東地方法院欲辦理房屋買賣
契約之公證，後因欠缺房地所有權狀，無法辦理公證，二人將孫
俊載往屏東縣內埔鄉○○村○○路三七二號水門村村長蔡耀源住
處，以此非法方法剝奪孫俊之行動自由，並由上訴人向不知情之
蔡耀源佯稱：「孫俊欠他一百萬元，要將房屋讓渡給他，因該房
地沒有所有權狀，請村長簽名見證」云云，孫俊因懾於上訴人之
威勢，不敢異言反駁，不得已在上訴人準備之土地房屋買賣契約
書上簽名、用印及捺手印，致村長誤信而簽名見證，案經孫俊告
訴等情。因認第一審論處上訴人共同連續以其他非法方法，剝奪
人之行動自由罪刑之判決，為無不合，予以維持，駁回上訴人在
第二審之上訴，固非無見。
惟查：（一）按有罪之判決書應記載事實，所謂事實不僅指犯罪
之行為而言，即犯罪之時間、處所、動機、目的、手段、結果等
與論罪科刑有關之事項，亦應依法認定予以明確之記載，始足為
適用法律之依據。原判決認定上訴人等有共同以非法方法剝奪孫
俊之行動自由，並以「強暴、脅迫」之手段迫使孫俊行無義務之
事等犯行。惟其事實欄僅記載上訴人從鐘錶店內拿出一把鐵椅，
「喝令」孫俊坐於椅上不准離去；上訴人拿出日期為九十年九月
二十五日之讓渡證書，「強行」要求孫俊將上開住處之房地所有
權讓與上訴人；明知當時住院之孫俊已遭醫院發出病危通知無法
出院，仍由李榮吉及上訴人分別駕駛汽車「強載」孫俊，前往台
灣屏東地方法院欲辦理房屋買賣契約之公證；上訴人向不知情之
蔡耀源佯稱：「孫俊欠他一百萬元，要將房屋讓渡給他，因該房
地沒有所有權狀，請村長簽名見證」云云，孫俊因「懾於上訴人
之威勢」，不敢異言反駁，不得已在上訴人準備之土地房屋買賣
契約書上簽名、用印及捺手印等情。對於上訴人究以何項具體內
容之非法手段（如恐嚇、毆打、詐騙、暴力挾持等）妨害孫俊之
行動自由，及以何種「強暴、脅迫」之手段使其簽具上述讓渡證
書及土地房屋買賣契約書使其行無義務之事，以及孫俊之行動自
由自何時開始遭受剝奪，其前後被剝奪行動自由之時間共計若干
？均未加以明確認定，詳細記載，依上說明，自不足為論罪科刑
適用法律之依據。（二）科刑之判決書，須將認定之犯罪事實詳
記於事實欄，然後於理由欄說明所憑之證據，以使事實與理由兩
相一致，方為合法；復按告訴人之陳述，固得據為認定犯罪事實
之證據資料，然告訴人與被告，係居於相反之立場，其所述被害
情形，難免有虛偽陳述之危險，故告訴人之陳述，須其指訴之內
容無瑕疵，且與事實相符，始得採為認定被告犯罪之證據；又一
般情形，單憑一個證據，殊難形成正確之心證，通常係以數個證
據而形成其心證，惟數個證據，有屬於同一方向者，有屬於反方
向者，均應依健全之理性判斷其證明力，就此所為之證據取捨，
仍須分別予以說明，否則難謂無理由不備之違法。本件原判決於
事實欄認定：「九十年九月二十五日十六時許，上訴人在屏東縣
內埔鄉水門村舊水門大橋處，見孫俊騎機車途經該處，為使孫俊
儘速還債，竟基於傷害之犯意，持棒球棒毆打孫俊，致孫俊人車
倒地，並受有左腰部瘀血挫傷、左大腿挫傷瘀傷等傷害，迨孫俊
棄車逃跑，上訴人即騎乘孫俊棄置之機車追趕，至鍾永芳設於屏
東縣內埔鄉○○村○○路三六五號麵攤兼營鐘錶店前，上訴人追
上孫俊，即從鐘錶店內拿出一把鐵椅，喝令孫俊坐於椅上不准離
去，剝奪孫俊行動自由達十餘分鐘，以此方式欲逼迫孫俊還債。
」（見原判決第二頁），然所認定「上訴人從鐘錶店內拿出一把
鐵椅，喝令孫俊坐於椅上不准離去，剝奪孫俊行動自由達十餘分
鐘」之事實，除告訴人之片面指訴外，有無其他補強證據足資佐
證？雖證人盧芬杏於第一審到庭證稱：「我看到甲○○跟孫俊走
到我家的斜對面，靠近麵店的路邊，孫俊坐在椅子上，甲○○站
著」，但其亦不諱言：其與上訴人有一段距離，未聽見上訴人說
什麼，亦未注意上訴人有無拿球棒等語（見第一審卷第四十頁）
，對於上訴人是否拿球棒或如何喝令孫俊坐於椅上不准離去等情
，均無法證明，能否逕以該證人之證言，即謂上訴人必有前述妨
害自由之犯行？況目擊證人即該麵攤兼營鐘錶店之老闆鍾永芳於
第一審結證稱：當時並沒有看到孫俊被人命令坐在馬路中間等語
（見第一審卷第三八頁），原判決未說明證人鍾永芳之供述何以
與事實不符而不足採取之理由，即為上訴人不利之認定，亦有理
由不備之違法。（三）共同正犯，須在犯意聯絡範圍內，就實施
之行為，負擔責任，有罪之判決書自應就此等事實，於事實欄明
白認定，詳細記載，並於理由欄敘明憑以認定之證據及理由，始
足資為適用法律之準據。原判決於事實欄記載上訴人僅分別於九
十年九月二十九日及同年十月八日二次與李榮吉共同基於妨害自
由之犯意聯絡，實施妨害自由之行為，並未認定李榮吉有參與九
十年九月二十五日之妨害自由犯行，乃竟於理由欄敘明上訴人與
李榮吉就全部之妨害自由犯行皆有犯意聯絡及行為分擔，均為共
同正犯，自失所依據，且有事實與理由矛盾之違誤。（四）審理
事實之法院對於依法應予調查之證據，如未詳加調查，或雖已調
查，仍未調查明白，則尚難遽為被告有利或不利之認定。依九十
一年二月八日修正公布，同月十日施行之刑事訴訟法第一百六十
三條第二項所定「法院為發見真實，得依職權調查證據，但於公
平正義之維護或對被告之利益有重大關係事項，法院應依職權調
查之」，是審理事實之法院，對於案內與認定事實、適用法律或
於公平正義之維護或對被告之利益有重大關係事項之一切證據，
除認為不必要者外，均應詳為調查，否則即有刑事訴訟法第三百
七十九條第十款規定應於審判期日調查之證據而未予調查之違法
。查上訴人提出之錄音帶譯文，記載上訴人質問證人黃清花「…
…像上一次，你有寫一個切結書，聲明你在內埔分局講之話都是
孫俊教你的，有沒有這件事？」，黃清花答以「有，我有寫切結
書」（見第一審卷第六一頁），且偵查卷內確有一黃清花書立之
字據，載明「本人黃清花於九十一年十二月二十五日內埔刑事組
孫俊案件，全有孫俊教我所言做筆錄，一切全說謊言」（見偵查
卷第十七頁），原審認上開錄音譯文及切結書，皆為證人於審判
外之陳述，依刑事訴訟法第一百五十九條規定，原則不得作為證
據，無法採為有利於上訴人之認定。然上訴人於原審已請求調查
並將之列為證據方法（見原審卷第三六頁），乃原審未就此對被
告之利益有重大關係事項之證據，詳予調查究明，即逕為判決，
要嫌速斷，顯有應於審判期日調查之證據而未予調查之違法。以
上或為上訴人上訴意旨所指摘，或為本院得依職權調查之事項，
應認原判決關於上訴人部分有撤銷發回之原因。又原判決不另為
無罪之諭知部分（原判決理由五）與發回部分，有審判不可分之
關係，應併予發回，合予指明。
據上論結，應依刑事訴訟法第三百九十七條、第四百零一條，判
決如主文。
中    華    民    國  九十五  年    一    月  二十六  日
                      最高法院刑事第五庭
                          審判長法官  莊  登  照
                                法官  洪  明  輝
                                法官  黃  一  鑫
                                法官  林  秀  夫
                                法官  徐  昌  錦
      本件正本證明與原本無異
                                      書  記  官
中    華    民    國  九十五  年    二    月    十    日
                                                      Ｌ


司法院資訊處製作；財團法人民間司法改革基金會備份。
